【裁判字號】    98,交上訴,2288
【裁判日期】    981215
【裁判案由】    肇事逃逸罪
【裁判全文】
臺灣高等法院臺中分院刑事判決      98年度交上訴字第2288號
上  訴  人
即  被  告  丙○○
                    之1
上列上訴人因肇事逃逸罪案件，不服臺灣臺中地方法院98年度交
訴字第101號中華民國98年8月31 日第一審判決（起訴案號：臺
灣臺中地方法院檢察署98年度偵字第2529號），提起上訴，本院
判決如下：
    主  文
上訴駁回。
    事  實
一、丙○○前因犯公共危險罪，經原審法院判處有期徒刑3月確
    定，於民國95年8月9日易科罰金執行完畢。詎猶不知悔改，
    於97年11月27日15時45分許，駕駛車牌號碼5G-7048號自用
    小客車，沿臺中市○○路由西向東行駛，嗣於經過臺中市○○區○○路與大連北街交岔路口欲右轉大連北街時，適有乙○○騎乘車牌號碼JKI-698號重型機車，亦沿臺中市北屯區
    ○○○街由南往北方向行駛至該路口逆向左轉，丙○○閃避
    不及，其所駕駛之自用小客車右後車門與乙○○所騎乘之重
    型機車右前車頭車側發生擦撞，致乙○○重心不穩而人車向
    左倒地，因而受有左側股骨頸及轉子間粉碎性骨折之傷害（
    過失傷害部分業據乙○○於偵查中撤回告訴，另經檢察官為
    不起訴處分確定）。詎丙○○於悉肇事後，明知乙○○受有
    傷害而無法站立，另基於肇事逃逸之故意，在未報警處理或
    救助受傷之人或確認受傷之人已送醫救治之情形下，反逕自
    駕車逃離現場。嗣經警依乙○○提供之肇事車輛部分車號及
    調閱監視錄影畫面始循線查獲。
二、案經臺中市警察局第五分局報告臺灣臺中地方法院檢察署檢
    察官偵查起訴。
    理  由
一、證據能力：
  (一)按被告以外之人於審判外之書面陳述，不得作為證據，刑事
    訴訟法第159條第1項定有明文。本案經辦警員製作之職務報
    告係被告以外之人於審判外之書面陳述，且核無同法第159
    條之1至之5所定傳聞法則之例外情形，應認無證據能力。
  (二)另按被告以外之人於審判外之言詞或書面陳述，除法律有規
    定者外，不得作為證據；惟被告以外之人於偵查中向檢察官
    所為陳述，除顯有不可信之情況者外，得為證據，刑事訴訟
    法第159條第1項、159條之1第2項定有明文。蓋因檢察官與
    法官同為司法官署，且檢察官代表國家偵查犯罪，依法有訊
    問被告、證人及鑑定人之權力，且須對被告有利、不利之情
    形均應注意，況徵諸實務運作，檢察官實施刑事偵查程序，
    亦能恪遵法定程序之要求，不致有違法取證情事且可信度極
    高，是被告以外之人前於偵查中已具結而為證述，除反對該
    項供述得具有證據能力之一方，已釋明「顯有不可信之情況
    」之理由外，不宜以該證人未能於審判中接受他造之反對詰
    問為由，即遽指該證人於偵查中之陳述不具證據能力，方符
    前揭法條之立法意旨。查本案證人即被害人乙○○於檢察官
    偵查中所為之陳述，業經具結，被告既未爭執證據能力，亦
    未釋明該證人之偵訊證述有何「顯不可信之情況」，依上開
    說明，是上開證人於偵查中之證言自具有證據能力。
  (三)刑事訴訟法第159條之4固明定，除同法第159之1至之3之情
    形外之文書，符合同法第159條之4第1、2、3款之情形者，
    亦得為證據。其中同法第159條之4第1款「除顯有不可信之
    情況外，公務員職務上製作之紀錄文書、證明文書」之所以
    具有證據能力，乃因公務員職務上製作之紀錄文書、證明文
    書如被提出於法院，用以證明文書所載事項真實者，性質上
    亦不失為傳聞證據之一種，但因該等文書係公務員依其職權
    所為，與其責任、信譽攸關，若有錯誤、虛偽，公務員可能
    因此負擔刑事及行政責任，從而其正確性高，且該等文書經
    常處於可受公開檢查（Public Inspection）之狀態，設有
    錯誤，甚易發現而予及時糾正，是以，除顯有不可信之情況
    外，其真實之保障極高，爰參考日本刑事訴訟法第323條第1
    款、美國聯邦證據規則第803條第8款、第10款及美國統一公
    文書證據法第2條，而增訂該款規定。且按刑事訴訟法第159
    條之4對於具有高度特別可信之文書如公務文書等，在兼具
    公示性、例行性或機械性、良心性及制裁性等原則下，雖屬
    傳聞證據，例外容許作為證據使用。因此，採取容許特信性
    文書作為證據，應注意該文書之製作，是否係於例行性的公
    務或業務過程中，基於觀察或發現而當場或即時記載之特徵
    （最高法院94年度臺上字第1361號判決意旨參照）。本案卷
    內道路交通事故調查報告表、現場圖、臺中市○○○○○道
    路交通事故肇事逃逸追查表等，係員警於處理道路交通事故
    之際，依程序均須製作道路交通事故調查報告表(一)、(二)、道
    路交通事故現場圖等文書，並依現場狀況，以科學儀器之相
    機拍攝現場照片，若肇事者已逃離現場，亦必須就現場目擊
    者證述內容，據以追查可能之肇事者，並就追查經過製作「
    疑似道路交通事故肇事逃逸追查表」，故上揭文書乃公務員
    依職權所為，與其責任、信譽攸關，如有錯誤、虛偽、公務
    員可能因此負擔刑事及行政責任，從而其正確性自較高，且
    該等文書係經常處於可受公開檢查之狀態，其真實性自屬較
    高，核無顯有不可信之情況，自得作為被告或犯罪嫌疑人所
    犯犯罪事實嚴格證明之紀錄，故依刑事訴訟法第159條之4第
    1款之規定，自有證據能力。至被告終究是否該當肇事逃逸
    刑責，容待司法機關判斷，尚非所問。
  (四)按被告以外之人於審判外之陳述，雖不符刑事訴訟法第159
    條之1至第159條之4之規定，而經當事人於審判程序同意作
    為證據，法院審酌該言詞陳述或書面陳述作成時之情況，認
    為適當者，亦得為證據。當事人、代理人或辯護人於法院調
    查證據時，知有第159條第1項不得為證據之情形，而未於言
    詞辯論終結前聲明異議者，視為有前項之同意，刑事訴訟法
    第159條之5第1項、第2項定有明文。立法意旨在於傳聞證據
    未經當事人之反對詰問予以核實，原則上先予排除，惟若當
    事人已放棄詰問或未聲明異議，基於證據資料愈豐富，愈有
    助於真實發現之理念，且強化言詞辯論主義，法院自可承認
    該傳聞證據例外擁有證據能力。查本件檢察官及被告對於後
    揭其餘證據之證據能力，均未於本院言詞辯論終結前聲明異
    議，依刑事訴訟法第159條之5第2項之規定，視為同意作為
    證據，且本院審酌該等言詞陳述或書面陳述作成時之情況，
    並無違法或不當之情形，認以之為本案之證據為適當，故應
    認有證據能力。
二、訊據上訴人即被告（以下稱被告）丙○○固供承於上開時、
    地，駕駛上開自小客車，行經臺中市○○區○○路與大連北
    街交岔路口，右轉大連北街時，確有與被害人乙○○所騎乘
    自臺中市北屯區○○○街左轉四平路逆向行駛之車牌號碼
    JKI-698號機車交會，且被害人乙○○確有人車倒地，伊下
    車扶起被害人乙○○後即離開現場等情，然矢口否認有何肇
    事逃逸犯行，辯稱：其並無與乙○○之機車發生擦撞，是乙○○自己看到伊車嚇到而自行跌倒，乙○○跌倒時，距離其
    車子約3尺，伊有問乙○○有沒有事，乙○○說沒事，伊問
    了3 次乙○○都說沒事，伊才離開，其扶乙○○起來時，乙○○就站好好的云云。惟查：
  (一)上開車禍肇事經過，業經證人即被害人乙○○於警詢、檢察
    官偵查中及原審審理中證述明確，此外，並有道路交通事故
    調查報告表(一)、(二)、道路交通事故現場圖、診斷書各1份、
    監視器翻拍照片3張、現場蒐證及車損照片共26張附卷可稽
    。
  (二)被告雖以前詞置辯，然依卷附之車損比對照片（警卷第21、
    23、25、26頁）所示，被告所駕駛之自小客車右側車身後方
    輪拱離地約55公分附近之擦撞痕跡，與證人乙○○機車右前
    車身之車損痕跡之高度相符，並依卷附照片所示被告該處與
    被害人車損相符之車損痕跡所示，並無遭鏽蝕之情形，應屬
    新造成之車損痕跡，此亦經證人即處理現場警員丁○○於本
    院到庭結證稱：「（通知被告來說明之後，如何處理？）做
    被告小客車與被害人機車的比對，比對兩車的高度並詢問被
    告製作筆錄。（車子擦痕是否比對？）有，高度符合。兩車
    都有新擦痕，並且擦痕情形也相符。」等語（本院卷第36頁
    ），足見被告之自用小客車右後車身確有與被害人之機車發
    生擦撞甚明，被告空言否認並未發生擦撞，照片係先前之車
    損痕跡等語，並無足採。至於本院準備程序中勘驗肇事路口
    監視器之監視錄影，結果畫面僅顯示被告所駕駛之5G-7048
    號自用小客車於97年11月27日下午3時45分38秒至41秒間從
    畫面右下角往畫面左上角行進，此有勘驗筆錄可稽（本院卷
    第23頁背面），是該路口監視器鏡頭並未描準本件車禍肇事
    現場，致未能拍攝到車禍發生情形。準此，尚難據此而為有
    利於被告之認定。另被告聲請比對伊之上開自小客車及被害
    人之上述機車之刮痕方向是否吻合一致，以證明其是否駕車
    肇事之事實。然上開二車之擦痕既經處理現場之警員比對，
    且均為新痕，高度亦相符，業據證人丁○○結證明確，亦有
    照片可佐。是本院認無再行勘驗必要。
  (三)再按汽車駕駛人駕駛汽車肇事致人受傷或死亡，應即採取救
    護或其他必要措施，並向警察機關報告，不得駛離或逃逸，
    道路交通管理處罰條例第62條第3項定有明文。又因道路交
    通事故之發生，常非於己之鄰親家里，時有告救不能情事，
    乃科以肇事者須即採取救護或其他必要措施，並應向警察機
    關報告之法定義務，以防因就醫延誤致生無謂傷亡，並俾得
    通知傷亡者家屬到場，以明責任，是凡肇事人於行車肇事致
    人受傷或死亡，未即採取救護或其他必要措施，並向警察機
    關報告，即駕車逃逸者，均應依該規定處罰，至其嗣後是否
    受刑事訴追及已否與被害人達成民事和解，賠償損失，對其
    應受處罰乙節，並不生影響。職是之故，汽車駕駛人駕駛汽
    車肇事，不論其責任之歸屬為何，即有義務留在肇事現場，
    採取救護或其他必要措施，並向警察機關報告，以維護他人
    之生命與其他用路人之交通安全。其立法目的，既係促使駕
    駛人於肇事致死傷後，能對被害人即時救護，報告警察機關
    ，以減少死傷，是該罪之成立祇以行為人有駕駛動力交通工
    具肇事，致人死傷而逃逸之事實為已足（最高法院92年度臺
    上字第4468號刑事判決意旨參照）。另按刑法第185條之4肇
    事逃逸罪，以駕駛動力交通工具肇事，有致人死傷而逃逸之
    事實，為其犯罪構成要件，不以行為人明知被害人有死傷情
    形為必要（最高法院91年度臺上字第137號刑事判決意旨參
    見）。本件被告所駕駛之自用小客車確有與被害人騎乘之機
    車發生擦撞，造成被害人乙○○人車倒地，已如前述，衡情
    一般人騎乘機車跌倒在地，如無適當之防護措施，自會受輕
    重不一之傷害，是被告既見被害人乙○○人車倒地，其對於
    被害人乙○○因此受有傷害之情形，自應有所認識甚明；況
    證人乙○○於警詢供稱：「我人車倒地而受傷，對方與我車
    發生擦撞有停下來駕駛有下車，將我人車扶起來並說你是怎
    樣騎的，我因人受傷很痛所以沒有回答，對方就由大連北街
    往水湳路方向駛離現場。路旁的人看到我受傷立刻幫我叫救
    護車及報警處理，而幫我叫救護車及報警的附近居住的人，
    並有向對方說要留在現場等警方來處理，但對方不知什麼原
    因轉頭就走丟下我不管」等語（警卷第6頁），於偵訊中證
    稱：（你當時倒地，被告扶你時，你已經受傷?）對，我已
    經站不起來了。（你有無跟他說你受傷?）我有跟他說，我
    很難受，我站不起來，結果他還是走了等語（98偵2529卷第
    9頁），於原審審理時亦證稱：當時被告有將其拉起來，伊
    有告訴被告說沒有辦法站起來等語明確（原審卷第32頁背面
    ），而依被害人乙○○之診斷證明書所載，證人確因本件車
    禍，受有左側股骨及轉子間粉碎性骨折，衡與其所證稱車禍
    發生後無法站立之情形相符。顯然，被害人乙○○因人車倒
    地而其下肢受傷嚴重，被告既有下車扶起被害人乙○○，當
    無不知被害人乙○○之下肢已有受傷之理。且被告如有當場
    詢問被害人乙○○，衡情被害人乙○○亦不可能回稱沒有事
    等語，再參以被告於原審審理時當庭詰問證人乙○○：「我
    扶起你的時候，是否有問你有沒有受傷，你有回答說不要緊
    ?」，證人乙○○則明確回答：我沒有這樣回答，他也沒有
    問我有沒有受傷。」（原審卷第33頁），足見被告所辯伊有
    問乙○○有沒有事，乙○○說沒事，伊問了3次乙○○都說
    沒事，伊才離開，其扶乙○○起來時，乙○○就站好好的云
    云，無非卸責之詞，並無足採。而被告於偵訊時亦供稱伊不
    知道等救護車來等語（同上偵查卷第17頁），證人丁○○於
    本院亦證稱伊到達現場時，雙方都不在現場，一個送醫院，
    一個已經離開現場，伊到醫院詢問被害人，被告是經被害人
    提供不完整之車號，調閱監視器後，才請被告過來說明案情
    ，才知道被告肇事等語（本院卷第36頁），是堪認被告確於
    本件車禍肇事後，知悉被害人乙○○因而受傷，仍逕行逃離
    現場無訛。被告聲請調閱本案交通事故之報案紀錄及告訴人
    乙○○之就醫紀錄等文書，以證明告訴人指訴不實。然本件
    事證已明確，如上所述，本院認無調閱之必要。
  (四)綜上所述，被告否認上揭犯行，無非卸責之詞，要不足採。
    本案事證明確，被告駕駛動力交通工具肇事，致告訴人受傷
    而逃逸之犯行，堪以認定，應予依法論科。
三、核被告駕駛汽車致人受傷而逃逸之行為，係犯刑法第185條
    之4之駕駛動力交通工具肇事致人受傷而逃逸罪。又被告前
    因犯公共危險罪，經原審法院判處有期徒刑3月確定，於95
    年8月9日易科罰金執行完畢，此有臺灣臺中地方法院檢察署
    刑案資料查註紀錄表及臺灣高等法院被告前案紀錄表各1份
    在卷可按，被告前受徒刑之執行完畢後，5年以內故意再犯
    本件有期徒刑以上之罪，為累犯，應依刑法第47條第1項之
    規定，加重其刑。
四、原審認被告罪證明確，而依刑法第185條之4、第47條第1項
    予以論罪，復審酌被告駕車轉彎時與逆向行駛之被害人機車
    發生擦撞而肇事，造成被害人受傷，竟未予救護即行開車逃
    逸，棄被害人於不顧，對被害人生命、身體造成相當程度之
    危害，漠視他人人身安全，惡性及非難程度不輕，事後已與
    被害人達成和解，有和解書1份附卷可稽，惟迄未履行和解
    內容，此據告訴人於本院審理時供述明確，被害人傷勢尚非
    重大，幸得路人協助，然犯後飾詞卸責，未見悔意等一切情
    狀，量處被告有期徒刑七月，以示懲儆。核其認事用法，並
    無違誤，量刑亦稱允當。被告上訴，仍執陳詞否認罪行，指
    摘原判決不當，為無理由，應予駁回。
據上論結，應依刑事訴訟法第368條，判決如主文。
本案經檢察官甲○○到庭執行職務。
中    華    民    國    98    年    12    月    15    日
              刑事第四庭  審判長法  官  洪  耀  宗
                                法  官  劉  登  俊
                                法  官  許  文  碩
以上正本證明與原本無異。
如不服本判決應於收受送達後十日內向本院提出上訴狀，其未敘
述上訴之理由者並得於提起上訴後十日內向本院補提理由書（均
須按他造當事人之人數附繕本）「切勿逕送上級法院」。
                                書記官  郭  蕙  瑜
中    華    民    國    98    年    12    月    15    日


司法院資訊處製作；財團法人民間司法改革基金會備份。
